臺灣高等法院民事判決　　　　　　　　100年度重上字第144號
上　訴　人　徐季欣
訴訟代理人　洪嘉呈律師
被上訴人　　第一商業銀行股份有限公司
法定代理人　蔡慶年
訴訟代理人　傅金銘
上列當事人間債務人異議之訴事件，上訴人對中華民國100年1月
19日臺灣臺北地方法院99年度重訴字第713號第一審判決提起上
訴，本院於100年4月27日言詞辯論終結，判決如下：
    主  文
上訴駁回。
第二審訴訟費用由上訴人負擔。
    事實及理由
壹、程序方面：
    查上訴人起訴時，被上訴人之法定代理人原為張兆順，嗣於
    民國(下同)99年7月8日經經濟部經授商字第09901148610號
    函核准變更為蔡慶年，此有被上訴人公司變更登記表在卷可
    稽，並由其具狀聲明承受訴訟（見原審卷第111頁），於法
    尚無不合，應予准許。
貳、實體方面：
一、上訴人主張：上訴人為擔保訴外人「吉發興業股份有限公司
    」（下稱吉發公司）對被上訴人之短期借款債務，曾與訴外
    人常慶怡、楊陳玉蓮及王建華等人共同擔任連帶保證人，於
    90年1月18日與被上訴人簽訂最高限額為新臺幣（以下未載
    幣別者均為新臺幣）2,300萬元之保證契約（下稱系爭最高
    限額保證契約）。楊陳玉蓮並提供其所有坐落臺北市○○○
    路○段197號10樓之5之房地，設定2,230萬元之最高限額抵押
    權予被上訴人以為擔保（下稱系爭最高限額抵押權）。嗣因
    吉發公司未依約還款，被上訴人遂於95年2月7日向原法院聲
    請核發支付命令，請求上訴人應與王建華、常慶怡及楊陳玉
    蓮等人連帶給付被上訴人2,300萬元，惟執行無果，原法院
    乃改發95年度執字第15893號債權憑證（下稱本件執行名義
    ），被上訴人並即於同年10月23日，持上開執行名義，聲請
    拍賣上訴人所有如附表一所示之房地，復於99年1月25日追
    加查封上訴人所有如附表二所示建物。然而，連帶保證人之
    一之楊陳玉蓮已於95年6月29日，向被上訴人清償2,100萬元
    之保證債務，被上訴人並因上開不足額之清償，同意拋棄系
    爭最高限額抵押權，故而依民法第751條之規定，上訴人就
    被上訴人已拋棄之額度即2,230萬元內，免其責任，是上訴
    人應僅就70萬元之範圍內對被上訴人負保證債務（2,300萬
    元－2,230萬元＝70萬元）。退步言之，縱認無民法第751
    條之適用，惟依同法第274條規定之意旨，因連帶債務人中
    之一人為清償而債務消滅時，他債務人亦同免其責任，楊陳
    玉蓮既已清償2,100萬元之保證債務，上訴人自應僅於200萬
    元之範圍內負連帶保證之責（2,300萬元－2,100萬元＝200
    萬元），被上訴人以2,300萬元為其債權範圍聲請本件強制
    執行，於法未合，爰提起本訴並聲明：被上訴人於超出70萬
    元之部分，不得依臺灣臺北地方法院95年7月13日北院錦95
    執辰字第15893號債權憑證對上訴人強制執行。
二、被上訴人則辯以：被上訴人雖同意由楊陳玉蓮自行出售房地
    ，並給付2,100 萬元以清償吉發公司對被上訴人之債務後，
    塗銷系爭最高限額抵押權，且確已於95年7月27日核發抵押
    權塗銷同意書。然此係屬「依行使擔保物權以外方法獲償」
    ，並非民法第751條所稱之「拋棄」擔保物權；至於抵押權
    塗銷同意書上所載「拋棄抵押權保留債權」之字樣，乃係配
    合地政機關作業所需，不足證明被上訴人有拋棄上開擔保物
    權之意思，上訴人依此主張於拋棄之額度內不負保證責任，
    應屬無據。又楊陳玉蓮固曾給付2,100萬元予被上訴人以沖
    償吉發公司之部分債務，惟楊陳玉蓮係以物上保證人之身分
    為上開清償行為，與保證契約係以保證人之全部財產為擔保
    ，目的不同，本件楊陳玉蓮既未提供上開擔保物以外之財產
    ，主債務人之債務亦未減至2,300萬元以下，連帶保證債務
    自不因而減少為200萬元，上訴人之主張為無理由等語置辯
    。
三、原審判決上訴人敗訴，上訴人聲明不服，提起上訴，並於本
    院上訴聲明：(一)原判決廢棄；(二)被上訴人於超出70萬元之部
    分，不得依臺灣臺北地方法院95年7月13日北院錦95執辰字
    第15893號債權憑證對上訴人強制執行。被上訴人則答辯聲
    明：上訴駁回。
四、本件依民事訴訟法第463條準用第270條之1第1項第3款規定
    協議簡化爭點，兩造同意簡化爭點如下：
(一)兩造不爭執事項：（見本院卷第51頁背面，100年4月11日準
    備程序筆錄)
  1.上訴人與常慶怡、楊陳玉蓮及王建華等人為擔保吉發公司對
    被上訴人之借款債務，於90年1月18日，與被上訴人簽訂最
    高限額為2,300萬元、未定期限之連帶保證契約，約定擔保
    債權之範圍包括吉發公司現在過去及將來發生之借款、票據
    、墊款、保證損害賠償及其他債務。
  2.楊陳玉蓮於90年1月20日，另提供自己所有之房地，設定最
    高限額2,230萬元、存續期間自90年1月19日至130年1月18日
    之最高限額抵押權予被上訴人，以擔保吉發公司之全部債務
    。
  3.被上訴人係以上開連帶保證契約為由，向原法院聲請核發支
    付命令，經原法院作成95年度促字第6828號支付命令，命上
    訴人與王建華、常慶怡及楊陳玉蓮應連帶清償2,300萬元予
    被上訴人，嗣因執行無果，原法院遂依被上訴人之聲請，於
    95 年7月13日改發95年度執字第15893號債權憑證。被上訴
    人嗣於95年10月23日，持上開債權憑證為執行名義，聲請拍
    賣上訴人所有如附表一所示之房地，復於99年1月25日追加
    查封上訴人所有如附表二所示建物。
  4.楊陳玉蓮於95年6月29日向被上訴人清償2,100萬元後，被上
    訴人同意塗銷系爭最高限額抵押權，並已於95年7月27日辦
    核發抵押權塗銷同意書。
  5.吉發公司迄至99年11月30日止，尚積欠被上訴人下列借款、
    利息及違約金未付，且於本案言詞辯論終結前，均未再為任
    何清償：
  (1)新臺幣部分：本金717萬3,387元、利息暨違約金259萬6,414
    元，合計976萬9,801元。
  (2)美金部分：本金美金30萬5,400.93元、利息暨違約金美金14
    萬3,243.5元，合計美金44萬8,644.43元，依99年11月30日
    美金兌新臺幣之匯率為30.90計算，折合臺幣為1386萬3,113
    元。
  (3)日幣部分：本金日幣2,188萬689元、利息暨違約金日幣501
    萬7,697.0 5元，合計日幣2,689萬8,386元，依99年11月30
    日日幣兌新臺幣之匯率為0.3692計算，折合臺幣為993萬0,8
    84元。
  (4)以上總計為新臺幣3,356萬3,798元。
    以上事實，為兩造所不爭執，並有保證書、民事聲請強制執
    行狀、原法院95年7月13日北院錦95執辰字第15893號債權憑
    證、原法院95年度拍字第152號民事裁定暨其確定證明書、
    申請書、抵押權塗銷同意書、原法院民事執行處99年1月22
    日北院隆95執辰字第53301號通知、民事追加執行聲請狀、
    原法院民事執行處99年2月2日北院隆95執辰字第51126號查
    封登記函民事支付命令聲請狀、原法院95年度促字第6828號
    支付命令暨確定證明書、原法院民事執行處95年4月17日北
    院錦95執辰字第15898號囑託查封登記書、原法院民事執行
    處95年7月3日北院錦95執辰字第15898號通知、原法院95年7
    月13日北院錦95執辰字第15893號囑託塗銷查封登記書、押
    權設定契約書、他項權利證明書、土地登記謄本、建物登記
    謄本、第一商業銀行總行99年6月1日一總風債清字第18548
    號書函、債權計算書及牌告匯率表等在卷可考（見原審卷第
    10至33頁、第51至56頁、第78至93頁、第128至134頁；本院
    卷第15至17頁、第25至第34頁），自堪信為真實。
(二)兩造爭執事項：(見本院同上筆錄)
  1.被上訴人是否已拋棄系爭最高限額抵押權？
  2.倘認被上訴人並未拋棄該權利，上訴人是否因楊陳玉蓮已清
    償2,100萬元，而於該範圍內同免責任？
五、被上訴人並未拋棄系爭最高限額抵押權：
(一)按債權人拋棄為其債權擔保之物權者，保證人就債權人所拋
    棄權利之限度內，免其責任，民法第751條固定有明文。然
    而，該條意旨乃緣於擔保物權易於實行，有助債權之實現，
    若債權人拋棄擔保物權，其結果勢必損及保證人，因而特設
    明文，以維保證人之利益。是債權人拋棄為其債權擔保之物
    權者，應指債權人在債權尚未獲償之前，既有行使擔保物權
    取償之權利，而竟拋棄不行使之謂，倘其債權已依行使擔保
    物權以外之方法獲償，債之關係消滅，債權之從權利即擔保
    物權亦隨之消滅，債權人塗銷該擔保物權之登記，於保證人
    無損，即與拋棄擔保物權有別（最高法院98年度台上字第16
    93號判決意旨參照）。又擔保物權之拋棄，主要在於債權人
    於債權未能獲得滿足情形下，猶同意塗銷該物權，始足當之
    ；換言之，縱使係部分債權之滿足，仍須證明抵押權人於同
    意塗銷時確有拋棄之意思，始有上開規定之適用。至於有無
    拋棄之意思存在，依舉證責任分配法則，仍應由主張適用民
    法第751條之保證人負舉證之責。
(二)經查，被上訴人固不否認其於95年6月29日，同意由楊陳玉
    蓮自行出售系爭最高抵押權之抵押房地且清償2,100萬元後
    ，即塗銷上開抵押權，並撤銷對上開房地之強制執行等情，
    惟依前所述，上訴人仍應證明被上訴人於同意時確有拋棄該
    抵押權之意思，始能認其已盡舉證之責。是上訴人徒以：系
    爭最高限額抵押權所擔保債權之限額為2,230萬元，被上訴
    人竟接受不足額清償，於仍可就該擔保物權行使權利取償時
    塗銷抵押權，可知被上訴人有拋棄該抵押權之意思云云，即
    無足取。
(三)上訴人雖又以嗣後該房地之拍賣估價之鑑價報告為2,398萬7
    ,230元，高於楊陳玉蓮所清償之2,100萬元之事實為證，然
    上開鑑價報告係於95年7月3日，始由原法院民事執行處以北
    院錦95執辰字第15893號函通知被上訴人，有該函附卷可稽
    （見原審卷第89頁），可知被上訴人於同意塗銷系爭最高限
    額抵押權之際，尚無從得知該房地之鑑價結果係高於2,100
    萬元，因而亦難作為被上訴人確有拋棄意思之證明。
(四)況被上訴人原於95年4月13日聲請拍賣系爭最高限額抵押權
    之抵押物，嗣因楊陳玉蓮向被上訴人提出申請，表示為免法
    院拍賣結果造成二度損害，減少雙方損失，請求被上訴人同
    意由其自行出售抵押房地並清償2,100萬元後，塗銷上開抵
    押權登記等語，被上訴人方而同意塗銷一節，有楊陳玉蓮於
    95年6月29日提出之申請書附卷可佐（見原審卷第22頁），
    可知被上訴人係因考量拍賣所得結果可能低於2,100萬元或
    無人應買，乃同意楊陳玉蓮上開申請，選擇以行使擔保物權
    以外之方法獲償，衡諸一般拍賣抵押物可能遭致之風險，尚
    難認為此非保障被上訴人債權最有利益之作法，自難與拋棄
    該債權擔保之物權同視；遑論被上訴人選擇受償之金額為2,
    100萬元，較諸事後鑑價結果為2,398萬7,230元，亦無明顯
    不合理之處，益徵被上訴人辯稱：其係以行使擔保物權以外
    之方法獲償債權，並非同意拋棄該抵押權故予塗銷等語，確
    屬有據。
(五)至於抵押權塗銷同意書上固明確載有「拋棄抵押權保留債權
    」等字樣，惟按解釋意思表示，應探求當事人之真意，不得
    拘泥於所用之辭句，此乃民法第98條所明定。被上訴人既稱
    記載「拋棄」字樣係為配合地政機關作業之要求，否認其本
    意即為拋棄，佐以被上訴人並無拋棄系爭最高限額抵押權之
    真意，業經認定如前，即難僅憑上開文字記載遽認上訴人之
    主張為真。
(六)另查楊陳玉蓮之抵押房地係為擔保吉發公司所欠被上訴人之
    一切債務；換言之，楊陳玉蓮償還2,100萬元，係沖償吉發
    公司所欠債務，並非擔保用以單筆償還上訴人所簽訂之保證
    債務2,300萬元，且楊陳玉蓮向被上訴人清償2,100萬元後，
    被上訴人雖同意塗銷系爭最高限額抵押權，並核發抵押權塗
    銷同意書，惟上訴人所簽係不定期限之最高限額保證書，於
    吉發公司所積欠之債務範圍內，應連帶負擔2,300萬元之保
    證責任，且吉發公司迄至99年11月30日止，尚積欠被上訴人
    借款、利息及違約金，合計為3,356萬3,798元，已如上述，
    則上訴人之保證債務並未因而減少，自無損及上訴人及其他
    保證人，至為明確。是上訴人所稱：此一拋棄物權之行為，
    勢必發生最高法院98年台上字第1693號判決意旨所載損及保
    證人之情況云云，自屬無據。
(七)基上，被上訴人既以行使擔保物權以外之方法獲償債權，而
    無拋棄系爭最高限額抵押權之意思，揆諸前揭說明，自與拋
    棄擔保物權不同。是上訴人主張被上訴人已拋棄為其債權擔
    保之物權，依民法第751條之規定，上訴人僅就被上訴人未
    拋棄權利之限度即70萬元內負保證責任云云，應無足採。
六、上訴人不因楊陳玉蓮業已清償2,100萬元，而於該範圍內免其
    責任：
(一)按保證人與債權人約定就債權人與主債務人間所生一定債之
    關係範圍內之不特定債務，預定最高限額，由保證人保證之
    契約，學說上稱為最高限額保證。此種保證契約如定有期間
    ，在該期間內所生約定範圍內之債務，不逾最高限額者，均
    為保證契約效力所及；如未定期間，保證契約在未經保證人
    依民法第754條規定終止或有其他消滅原因以前，所生約定
    範圍內之債務，亦同。故在該保證契約有效期間內，已發生
    約定範圍內之債務，縱因清償或其他事由而減少或消滅，該
    保證契約依然有效，嗣後所生約定範圍內之債務，於不逾最
    高限額者，債權人仍得請求保證人履行保證責任（最高法院
    77年台上字第943號判例意旨參照）。
(二)依卷附兩造於90年1月18日簽訂之保證書，兩造係約定：「
    連帶保證人徐季欣今向第一商業銀行股份有限公司保證吉發
    公司對貴行所負之一切債務，以本金2,300萬元為限額，原
    與債務人連帶負全部償付之責任...本保證書所稱一切債務
    ，係指債務人於現在（含過去所負現在尚未清償）及將來對
    貴行所負之借款、票據、墊款、保證、損害賠償及其他債務
    」，核其性質，係屬未定期限之最高限額保證契約。又當事
    人約定遲延利息及違約金之目的，均係為契約不履行時，債
    務人應支付之懲罰金或損害賠償額之預定，以確保債務之履
    行為目的，解釋上自屬損害賠償之債。上訴人對被上訴人所
    應負之保證責任範圍既包含損害賠償債務在內，則吉發公司
    因遲延給付而應負之遲延利息及違約金，自亦應構成上訴人
    保證責任之一部，先予敘明。
(三)經查，吉發公司迄至99年11月30日止，尚積欠被上訴人借款
    、利息及違約金：976萬9,801元（其中717萬3,387元為本金
    、259萬6,414元為利息暨違約金）、美金44萬8,644.43元（
    其中美金30萬5,400.93元為本金、美金14萬3,243.5元為利
    息暨違約金，折合臺幣為1,386萬3,113元）、日幣2689萬
    8,386元（其中日幣2,188萬689元為本金、日幣501萬7,697.
    5元為利息暨違約金，折合臺幣為993萬0,884元），合計為
    新臺幣3,356萬3,798元未付，且上開債務於言詞辯論終結前
    均未再為任何清償等情，為兩造所不爭，並有被上訴人提出
    之債權計算書在卷可證（分見原審卷第142、147、148、128
    -134頁），堪信屬實。故上訴人所保證之債務2,300萬元，
    仍在吉發公司積欠之範圍內，不因而減少；除非上訴人或連
    帶保證人王建華、常慶怡、楊陳玉蓮等提出擔保物以外之財
    產或吉發公司積欠之債務已低於保證債務時，上訴人之保證
    債務方有減少之可能。而系爭最高限額連帶保證契約既未定
    有期限，上訴人復未主張其曾對被上訴人表示終止該保證契
    約或有其他消滅原因，依前揭說明，上開吉發公司所積欠被
    上訴人之3,356萬3,798元，於2,300萬元之範圍內自均為上
    訴人保證責任效力所及，不受期間是否已為部分清償甚或全
    部清償之影響，上訴人依系爭連帶保證契約，即應於2,300
    萬元之範圍內與吉發公司同負連帶清償責任。是以，上訴人
    以吉發公司所積欠債務，業經楊陳玉蓮清償2,100萬元予被
    上訴人，依民法第274條之規定，上訴人應僅於200萬元之範
    圍內對被上訴人負清償責任一節，自難認有據。
七、綜上所述，上訴人主張被上訴人已拋棄為其債權擔保之物權
    ，依民法第751條之規定，上訴人僅就被上訴人未拋棄權利
    之限度即70萬元內負保證責任云云，不足採信。被上訴人既
    未拋棄系爭最高限額抵押權，上訴人復應就兩造所定最高限
    額2,300萬元之範圍內對上訴人負清償責任，則被上訴人請
    求上訴人給付2,300萬元，並持原法院95年7月13日北院錦95
    執辰字第15893號債權憑證為執行名義對上訴人強制執行，
    即屬有據。從而，上訴人依強制執行法第14條第2項之規定
    ，請求被上訴人於超出70萬元之部分，不得依原法院95年7
    月13日北院錦95執辰字第15893號債權憑證對上訴人強制執
    行，為無理由，應予駁回。原審為上訴人敗訴之判決，並無
    不合。上訴意旨指摘原判決不當，求予廢棄改判，為無理由
    ，應予駁回。
八、本件事證已臻明確，兩造其餘攻防及舉證，核與本件判決結
    果無涉，毋庸逐一論列，併予敘明。
參、據上論結，本件上訴為無理由，依民事訴訟法第449條第1項
    、第78條，判決如主文。
中    華    民    國   100    年    5     月    18    日
                  民事第十九庭
                      審判長法  官  魏麗娟
                            法  官  吳麗惠
                            法  官  李媛媛
正本係照原本作成。
如不服本判決，應於收受送達後20日內向本院提出上訴書狀，其
未表明上訴理由者，應於提出上訴後20日內向本院補提理由書狀
（均須按他造當事人之人數附繕本）上訴時應提出委任律師或具
有律師資格之人之委任狀；委任有律師資格者，另應附具律師資
格證書及釋明委任人與受任人有民事訴訟法第466條之1第1項但
書或第2項（詳附註）所定關係之釋明文書影本。如委任律師提
起上訴者，應一併繳納上訴審裁判費。
中    華    民    國   100    年    5     月    19    日
                                    書記官   顧倪淑貞
附註：
民事訴訟法第466條之1（第1項、第2項）：
對於第二審判決上訴，上訴人應委任律師為訴訟代理人。但上訴
人或其他法定代理人具有律師資格者，不在此限。
上訴人之配偶、三親等內之血親、二親等內之姻親，或上訴人為
法人、中央或地方機關時，其所屬專任人員具有律師資格並經法
院認為適當者，亦得為第三審訴訟代理人。
附表一：
土地部分：
┌────┬──────┬───┬─────┬─────┐
│  編號  │    地段    │ 地號 │面積（平方│ 權利範圍 │
│        │            │      │公尺）    │          │
├────┼──────┼───┼─────┼─────┤
│    1   │大安區○○段│ 167  │ 1569.00  │ 41/10000 │
│        │六小段      │      │          │          │
├────┼──────┼───┼─────┼─────┤
│    2   │大安區○○段│167-1 │   55.00  │ 41/10000 │
│        │六小段      │      │          │          │
├────┼──────┼───┼─────┼─────┤
│    3   │大安區○○段│167-2 │    4.00  │ 41/10000 │
│        │六小段      │      │          │          │
└────┴──────┴───┴─────┴─────┘
建物部分：
┌──┬──┬─────┬───────┬───┬────┐
│    │    │          │              │ 建物 │        │
│ 編 │ 建 │ 基地坐落 │   建物門牌   │ 面積 │權利範圍│
│ 號 │ 號 │          │              │（平方│        │
│    │    │          │              │公尺）│        │
├──┼──┼─────┼───────┼───┼────┤
│    │    │臺北市大安│臺北市○○○路│388.86│        │
│ 1  │538 │區○○段六│4段223巷41號地│      │  1/1   │
│    │    │小段167地 │下室          │      │        │
│    │    │號        │              │      │        │
├──┼──┼─────┼───────┼───┼────┤
│    │    │臺北市大安│臺北市○○○路│710.24│ 2799/  │
│ 2  │539 │區○○段六│4段223巷49弄6 │      │ 10000  │
│    │    │小段167地 │號地下室      │      │        │
│    │    │號        │              │      │        │
└──┴──┴─────┴───────┴───┴────┘
附表二：
┌──┬──┬──────┬───────┬───┬────┐
│    │    │            │              │ 建物 │        │
│ 編 │ 建 │ 基地坐落   │   建物門牌   │ 面積 │權利範圍│
│ 號 │ 號 │            │              │（平方│        │
│    │    │            │              │公尺）│        │
├──┼──┼──────┼───────┼───┼────┤
│    │    │臺北市大安區│臺北市○○○路│      │        │
│ 1  │258 │仁愛段六小段│4段223巷20弄1 │112.73│  全部  │
│    │    │120地號     │號6樓         │      │        │
├──┼──┼──────┼───────┼───┼────┤
│    │    │臺北市大安區│臺北市○○○路│      │        │
│ 2  │264 │仁愛段六小段│4段223巷20弄3 │96.03 │  全部  │
│    │    │120地號     │號6樓         │      │        │
└──┴──┴──────┴───────┴───┴────┘